【裁判字號】    89,上易,22
【裁判日期】    890210
【裁判案由】    偽造文書
【裁判全文】
臺灣高等法院刑事判決                              八十九年度上易字第二二號
    上  訴  人  臺灣臺北地方法院檢察署檢察官
    上  訴  人
    即  被  告  丁○○
    選任辯護人  鄭洋一
                林菊芳
右上訴人因被告偽造文書案件，不服臺灣臺北地方法院八十八年度易字第一三一五號
，中華民國八十八年十一月二十三日第一審判決（起訴案號：臺灣台北地方法院檢察
署八十七年度偵字第一九六０五號）提起上訴，本院判決如左：
    主  文
原判決撤銷。
丁○○共同連續明知為不實之事項，而使公務員登載於職務上所掌之公文書，足以生
損害於公眾及他人，處拘役貳拾日，如易科罰金，以參佰元折算壹日。緩刑貳年。
    事  實
一、丁○○為設在台北市○○○路○段一八八號六樓匯豐國際通訊科技股份有限公司
    （下稱匯豐通訊公司）之負責人；甲○○（民國五十年一月二十八日生，未經起
    訴）則係丁○○另經營台豐百貨貿易有限公司之會計，平日秉承丁○○之指示代
    為處理匯豐通訊公司部分行政事務。民國（下同）八十六年十二月下旬，丁○○
    以匯豐通訊公司業務上須增加董事人數及遷移公司地址，指示甲○○辦理變更登
    記程序；二人均明知匯豐通訊公司於八十七年一月三日並未召開股東臨時會及董
    事會，決議改選董事、監察人、修訂公司章程由原先董事五人增加為董事七人及
    遷移公司地址，乃竟基於共同犯意之聯絡及概括之犯意，推由甲○○於八十七年
    一月三日草擬匯豐通訊公司於八十七年一月三日召開股東臨時會，決議修訂公司
    章程由原先董事五人增加為董事七人，改選董事、監察人之不實股東臨時會議事
    錄，及同日選舉董事長、副董事長，並決議遷移公司至「台北市○○○路○段一
    八八號十樓」之不實董事會議事錄，傳真予不知情之建業聯合會計師事務所人員
    戊○○，打字製作匯豐通訊公司八十七年一月三日之股東臨時會議事錄及董事會
    議事錄，將上開不實之事項登載於其業務上作成之股東臨時會議事錄及董事會議
    事錄，足以生損害於匯豐通訊公司與匯豐通訊公司股東；再利用該不知情之戊○○於八十七年一月十六日持以行使，提出台北市政府建設局申請辦理變更登記，
    使不知情之台北市政府建設局承辦公務員將上開修訂公司章程董事人數，增加陳
    清海、施惠仁兩名董事、遷移匯豐通訊公司住址至台北市○○○路○段一八八號
    十樓等不實之事項，登載於職務上所掌之公司登記事項卡公文書上，足以生損害
    於匯豐公司、匯豐公司之股東、主管機關對公司登記管理之正確性及第三人之交
    易安全。丁○○復於八十七年二月間指示甲○○辦理增加營業項目之變更登記程
    序；二人均明知匯豐通訊公司於八十七年二月二十二日亦未召開股東臨時會，決
    議修訂公司章程增加營業項目，竟仍基於共同犯意之聯絡及承前概括之犯意，推
    由甲○○於八十七年二月二十二日草擬匯豐通訊公司於八十七年二月二十二日召
    開股東臨時會，決議增加營業項目及修訂公司章程之不實股東臨時會議事錄後，
    傳真予不知情之建業聯合會計師事務所人員戊○○，打字製作匯豐通訊公司八十
    七年二月二十二日之股東臨時會議事錄，將上開不實之事項登載於其業務上作成
    之股東臨時會議事錄，足以生損害於匯豐通訊公司與匯豐通訊公司股東；再利用
    該不知情之戊○○於八十七年二月二十六日持以行使，提出台北市政府建設局申
    請辦理變更登記，使不知情之台北市政府建設局承辦公務員將上開修訂公司章程
    增加Ｆ二一八０一０資訊軟體零售業、Ｆ二一三０三０事務性機器設備零售業營
    業項目等不實之事項，登載於職務上所掌之公司登記事項卡公文書上，均足以生
    損害於匯豐公司、匯豐公司之股東、主管機關對公司登記管理之正確性及第三人
    之交易安全。
二、案經丙○○訴請台灣台北地方法院檢察署檢察官偵查起訴。
    理  由
一、訊據被告丁○○雖承認匯豐通訊公司於八十七年一月三日、同年二月二十二日並
    未召集股東臨時會及董事會，係其指示甲○○及戊○○辦理上開匯豐通訊公司變
    更公司登記等情不諱，但否認有何偽造文書犯行，辯稱：匯豐通訊公司召集股東
    會均未依公司法所規定之方式召集，僅以口頭通知，其於八十六年十二月十八日
    及八十七年一月六日以上開方式通知丙○○、陳信誠召開股東臨時會，已分別就
    上開修訂公司章程增加董事名額、匯豐通訊公司遷址至原址十樓辦公及修訂公司
    章程增加營業項目等事項達成決議，然因甲○○與戊○○登載開會日期有誤，方
    記載為八十七年一月三日及同年二月二十二日，惟其均未過問或指示甲○○、戊○○應如何記載，而向主管機關申請變更登記時亦未過目或用印，均係由甲○○
    辦理及用印，且該文書製作非屬其業務範圍，亦未生損害於公眾或他人云云。惟
    查：
  (一)右揭事實，業據告訴人丙○○指訴綦詳；而匯豐通訊公司於八十七年一月三日及
    同年月二十二日並未召集股東臨時會及董事會，當日亦未就修訂公司章程增加董
    事名額、改選董監事、公司遷址、修訂公司章程增加營業項目作成決議之事實，
    復為被告所不否認，核與證人乙○○、陳信誠證述情節相符（見偵查卷第四一頁
    反面、本院八十八年九月六日、八月三日訊問筆錄）。則匯豐通訊公司於八十七
    年一月三日及同年二月二十二日並未召集股東臨時會之事實，應堪認定。
  (二)被告雖辯稱：伊有於八十六年十二月十八日及八十七年一月六日與告訴人、陳信
    誠召開股東臨時會等語。惟按股東臨時會之召集，除公司法另有特別規定外，係
    由董事會召集，且應於十日前通知各股東，並載明召集事由，而變更章程、改選
    董事、監察人更應明列於召集事由中；再股東若無法親自出席時，得於每次股東
    會，出具公司印發之委託書，載明授權範圍，委託代理人出席；股東會之議決事
    項，應作成議事錄，由主席簽名、蓋章，並於會後十五日內，將議事錄分發各股
    東，公司法第一百七十一條、第一百七十二條第二項、第三項、第四項但書、第
    一百七十七條第一項、第一百八十三條第一項分別定有明文。復查告訴人丙○○
    已明確指證：八十六年十二月十八日是有開會，但這只是私底下的聚會，聊一聊
    而已，並非開股東會，一月六日也是如此云云（見原審卷第四十頁）。證人乙○○亦結證供稱：渠係匯豐通訊公司股東、副總經理，八十七年十二月間丁○○到
    我九樓匯豐通訊公司辦公室，說他要到十樓找陳信誠、丙○○談，談完後又下來
    找我，叫我請甲○○把匯豐通訊公司之董監事名單傳真過來，後來丁○○看完後
    ，就增加二名董事名單，並把增加的資料請渠傳真給甲○○，（問：八十七年一
    月三日有無召開股東會？），沒有，（八十七年二月二十二日）有無開股東會，
    我沒印象，我也沒開過這會議紀錄上的會，印章也是我放在丁○○那兒的，這次
    會議也是事後陳信誠才告訴我的，變更營業事項的事事前也沒提到過，（一月六
    日被告與丙○○、陳信誠簽訂獨家經銷契約書時伊並不在場），是被告事後才告
    知渠，並傳真予渠等語（見原審卷第一二四頁至第一二八頁）。證人陳信誠結證
    稱：匯豐通訊公司自成立後，有於八十七年四月收到開股東會的通知，但後來丁○○又來電取消，八十七年五月間丁○○又有發通知給我，表示要再開一次股東
    會，就是要談取消公司... ，（匯豐公司除了有一次通知開股東會外，還有無其
    他次？），沒有，除了這次以外，沒有另發通知，也沒有以電話聯絡召開股東會
    的事，（問：八十七年一月間有無簽一份獨家經銷契約書？），這是在匯豐通訊
    公司重慶北路二段一八八號十樓簽的，丁○○、丙○○在場，我也在場簽約，簽
    約內容是有關匯豐電腦負責研發，而匯豐通訊負責獨家行銷，而後來丙○○有意
    見云云（見原審卷第九十二頁至第九十四頁）。即被告在迭次、偵審中亦不否認
    八十六年十二月十八日、八十七年一月六日之會議並未經董事會召集，未於開會
    十日前通知各股東，自未將召集事由即變更章程、改選董事、監察人之事由通知
    各股東，僅有被告與告訴人、陳信誠三人開會等情。依前揭證人及被告之陳述，
    所謂八十六年十二月十八日、八十七年一月六日之聚會，只有被告、告訴人及陳
    信誠三人參加，公司其他股東，甚至匯豐通訊公司重要幹部兼股東乙○○亦不知
    情也未接獲通知，被告亦未曾依公司法之規定召集，連會議紀錄亦無人出任，以
    如此草率方式進行，已難認符合公司法有關召開股東、董事會之規定。況公司變
    更章程、改選董監事均係公司重大事項，故上開公司法規定必須在召集股東臨時
    會時即應載明召集事由，縱被告占有該公司大多數股份，仍無從與少數股東自行
    開會決定，應遵循公司法規定召集股東會作成決議；另被告若意欲該二次會議為
    股東臨時會，則在其指示甲○○辦理變更登記時，自應明確告知甲○○開會日期
    供甲○○辦理，而非任由甲○○隨意填載。凡此均可佐證告訴人所指：該二次會
    議並非屬匯豐通訊公司股東臨時會，而僅係被告、告訴人及陳信誠參加之一般公
    司會議乙節，應非出於虛構，尚可採信。被告所辯：八十六年十二月十八日及八
    十七年一月六日之會議即屬股東臨時會云云，顯與事理有違，委無可採。
  (三)再查，被告於八十六年十二月十八日後數日，指示甲○○辦理匯豐通訊公司增加
    董事名額及遷移公司地址之事，甲○○乃依被告指示於八十七年一月三日草擬股
    東會會議紀錄，傳真至會計師事務所，由會計師事務所人員戊○○與甲○○聯繫
    ，確認開會日期、股東會出席人數、股東臨時會、董事會決議內容無誤後，由戊○○繕打完畢，交予甲○○，甲○○蓋用匯豐通訊公司、被告印章完畢後，交由
    戊○○於八十七年一月十六日向台北市政府建設局辦理公司變更登記，經台北市
    政府建設局於八十七年一月二十二日發函照准匯豐公司變更登記，並由該管公務
    員登載於職務上所掌之公司登記事項卡；嗣被告復於八十七年二月間指示甲○○
    辦理匯豐公司變更章程增加營業項目，甲○○復於八十七年二月二十二日依上開
    方式草擬股東臨時會會議紀錄，傳真予戊○○，戊○○亦依同前之方法辦理，於
    八十七年二月二十六日向台北市政府建設局辦理公司變更登記，經台北市政府建
    設局於八十七年二月二十七日發函照准匯豐公司變更登記，並由該管公務員登載
    於職務上所掌之公司登記事項卡等情，業據證人甲○○、戊○○證述在卷（見原
    審卷第七十一頁至第七十四頁，及本院八十九年一月十四日訊問筆錄），並有台
    北市政府建設局函送之匯豐通訊公司登計資料在卷可稽。被告雖另辯稱：未曾過
    目上開申請變更登記文件，且當時不在國內云云。然被告既明知匯豐通訊公司並
    未召集股東臨時會，已如上述，猶先後二次指示甲○○與會計師事務所聯繫，辦
    理公司增加董事員額、遷移公司地址、增加營業項目及修定公司章程之變更登記
    事宜，則股東臨時會會議紀錄、董事會會議紀錄所載之開會日期究為何時，被告
    是否親自過目過印，均不影響被告與甲○○間有後述犯意聯絡之認定。被告此部
    分所辯，亦無可採。
  (四)據證人甲○○本院調查中供陳：八十七年一月三日紀錄是我請會計師幫我繕打的
    根據八十六年十二月十八日乙○○電話跟我講及傳真說要增加二名董事，到八十
    七年一月三日我傳真給會計師那邊請他幫我們增加二名董事，及變更地址，然後
    他們打好會議紀錄給我看；（八十七年二月二十二日）是我告訴會計師變更營業
    項目，八十七年一月三日我是沒有寫給他，可是他有問我，我說十二月十八日有
    傳真回來說有開會要增加二名董事，會計師說十八日到現在會過期，所以開會時
    間八十七年一月三日下午三點是我跟會計師講的..，二月二十二日這件在二月初
    有跟我連繫說要增加營業項目，沒有拿股東會議紀錄給我看，後來是會計師會議
    紀錄打好後拿到忠孝東路四段二八五號二樓給我看..，（問：誰要你通知會計師
    製作會議記錄？），因為要增加營業項目就必須有會議紀錄，因丁○○指示我要
    辦增加營業項目、增加董事，就必須要會議紀錄..，因他有指示我辦這些事，程
    序上就是須這樣做，（問：丁○○指示你辦變更登記事項時，有告訴你他們是那
 一天開會？），沒有，因我一月三日傳真給會計師，所以寫一月三日，一向開會
    就是這樣云云（見本院八十九年一月十四日訊問筆錄）。所供核與證人即建業聯
    合會計師事務所人員戊○○證述之情節相符，自屬可信。顯見證人甲○○對於匯
    豐通訊公司未曾於八十七年一月三日、八十七年二月二十二日召開股東臨時會、
    董事會，亦無會議記錄乙節，知之甚詳，惟因被告丁○○指示其要辦理增加營業
    項目、增加董事，秉承被告之指示，乃虛構會議內容，委請不知情之建業聯合會
    計師事務所人員戊○○代為繕打；則證人甲○○與被告丁○○間有犯意之連絡及
    行為之分擔，應無庸置疑。
  (五)公司股東會議事錄、董事會議事錄，雖非須由公司負責人親自製作，然上開紀錄
    所記載之決議事項均攸關公司重大經營方針、決策走向，故上開公司法第一百八
    十三條規定：股東會之議決事項，應作成議事錄，由主席簽名、蓋章。且上開議
    事錄若須送往主管機關辦理公司變更登記，更屬公司對外公告事項之重要變更，
    自屬公司負責人應負責之業務，而為其業務上所應作成之文書。則本件被告雖未
    親自製作上開股東會、董事會議事錄，然仍為其下令指示甲○○及戊○○製作，
    並令持往主管機關辦理變更登記，自屬其業務上製作之文書，且被告既明知匯豐
    通訊公司並未召集股東臨時會及董事會，猶命甲○○將此不實事項作成公司股東
    臨時會議事錄、董事會議事錄，並由戊○○持上開不實文書向台北市政府建設局
    行使辦理變更登記，使承辦公務員據以將此不實事項登載於公司登記卡上，自足
    生損害於匯豐公司、匯豐公司其他股東、主管機關機關對於公司登記管理之正確
    性及第三人之交易安全，不因被告是匯豐通訊公司最大股東即認並未發生損害，
    蓋公司章程變更，增加董監事名額，增加營業項目，改選董事、監察人，遷移公
    司地址，關係公司之營運範圍，董事權利分配等經營變革，在在影響股東之權益
    及公司之發展，變更登記完成後，更具有對外公告之效果，係其他第三人是否與
    該公司交易往來之重要依據，為確保第三人與該公司之交易安全，公司登記之內
    容自不得有任何不實，且刑法偽造文書罪所稱足生損害於公眾或他人，以有損害
    之虞為已足，不以實際發生損害為要件（最高法院四十三年台上字第三八七號判
    例參照），是被告上開行為，縱未實際發生損害，亦仍有損害之虞，殆無疑義，
    被告此部分所辯，仍無可採信。
  (六)共同正犯須以有犯意之聯絡，或行為之分擔為其要件。查，被告僅係指示甲○○
    辦理公司增加董事員額、遷移公司地址、增加營業項目及修定公司章程之變更登
    記事宜；嗣甲○○即自行草擬股東會議事錄、董事會議事錄傳真予不知情之建業
    聯合會計師事務所人員戊○○，據以打字製作匯豐通訊公司八十七年一月三日之
    股東臨時會議事錄及董事會議事錄、八十七年二月二十二日之股東臨時會議事錄
    ，並告知戊○○在前述議事錄上記載乙○○為記錄等情，已據證人甲○○在原審
    供證甚詳（見原審卷第七十頁至第七十四頁）；而在向台北市政府建設局辦理便
    更登記程序時，被告均未在國內，亦有國人入出境日期證明書附在原審卷第六十
    三頁可證。被告既未指示甲○○將乙○○列為議事錄之記錄，亦未參與盜用乙○○印章在議事錄犯行之施行，尚難認被告就偽造乙○○為議事錄記錄部分犯行，
    與甲○○間有何犯意之聯絡或行為之分擔；揆諸首揭說明，自不得遽以偽造私文
    罪相繩。
  (七)綜上所述，本件事證已臻明確，被告犯行洵堪認定，應依法論科。
二、核被告所為，推由甲○○利用不知情之建業聯合會計師事務所人員戊○○打字製
    作不實之匯豐通訊公司股東臨時會議事錄及董事會議事錄，並提出行使，係犯刑
    法第二百十六條、第二百十五條之行使業務上文書登載不實罪；被告偽造業務上
    不實文書之低度行為被行使之高度行為所吸收，不另論罪。又被告推由甲○○利
    用不知情之戊○○向台北市政府建設局申請辦理變更登記，使不知情之台北市政
    府建設局承辦公務員將上開不實之事項，登載於職務上所掌之公司登記事項卡公
    文書，則係犯刑法第二百十四條之使公務員登載不實罪。被告利用不知情之戊○○製作業務上不實文書，並持之行使申請辦理公司變更登記之行為，屬間接正犯
    ；又被告與甲○○間，有犯意之聯絡及行為之分擔，皆為共同正犯。又被告先後
    分別二次行使業務上不實文書犯行，及使公務員登載不實之犯行，均時間緊接，
    手法相同，所犯又為犯罪構成要件相同之罪，顯係各基於概括之犯意為之，應各
    依刑法第五十六條之規定論以一罪，並加重其刑。被告所犯行使上開業務上不實
    文書罪及使公務員登載不實罪間，有方法結果之牽連關係，為牽連犯，應依其犯
    罪情節較重之使公務員登載不實罪論處。
三、原審據以論罪科刑，固非無見；然誤認甲○○係不知情而為被告所利用，尚有未
    當。被告之上訴意旨空言否認犯罪；及公訴人依告訴人請求上訴意旨，認被告另
    犯刑法第二百十條之偽造私文書罪，且被告一再飾詞卸責，毫無悔意，犯罪後態
    度惡劣，顯無從輕量刑之由云云，雖均無理由，然原判決既有前述之可議，仍屬
    無可維持，應由本院予以撤銷改判。爰審酌被告犯罪之動機、目的僅在便宜行事
    ，手段平和，所為之變更登記並未造成各股東重大之財務、經濟損害，及犯罪後
    之態度等一切情狀，量處如主文所示之刑，並諭知易科罰金之標準。末查，被告
    前未曾受有期徒刑以上刑之宣告，有台灣高等法院檢察署刑案紀錄簡覆表、本院
    被告全國前案紀錄表分別附在原審卷及本院卷可稽；其因貪圖方便，而誤觸刑章
    ，然尚未對社會造成重大損害，經此論罪科刑，當知警惕，信無再犯之虞，本院
    因認對被告所宣告之刑，以暫不執行為適當，爰併予宣告緩刑二年，以啟自新。
據上論斷，應依刑事訴訟法第三百六十九條第一項前段、第三百六十四條、第二百九
十九條第一項前段，刑法第二十八條、第五十六條、第二百十六條、第二百十五條、
第二百十四條、第五十五條、第四十一條、第七十四條第一款，罰金罰鍰提高標準條
例第一條前段、第二條，判決如主文。
本案經檢察官蔡日昇到庭執行職務。
中   華      民      國    八十九    年      二      月      十      日
                              臺灣高等法院刑事第十二庭
                                  審判長法  官  劉  景  星
                                        法  官  陳  志  洋
                                        法  官  陳  博  志
右正本證明與原本無異。
檢察官如不服本判決應於收受送達後十日內向本院提出上訴書狀，其未敘述上訴之理
由者並得於提起上訴後十日內向本院補提理由書（均須按他造當事人之人數附繕本）
。
                                        書記官  鄭  兆  璋
中      華      民      國    八十九    年      二      月     十六     日
附錄：本判決論罪科刑法條全文
刑法第二百十四條
明知為不實之事項，而使公務員登載於職務上所掌之公文書，足以生損害於公眾或他
人者，處三年以下有期徒刑、拘役或五百元以下罰金。
刑法第二百十五條
從事業務之人，明知為不實之事項，而登載於其業務上作成之文書，足以生損害於公
眾或他人者，處三年以下有期徒刑、拘役或五百元以下罰金。
刑法第二百十六條
行使第二百十條至第二百十五條之文書者，依偽造、變造文書或登載不實事項或使登
載不實事項之規定處斷。


司法院資訊處製作；財團法人民間司法改革基金會備份。
